臺灣臺南地方法院交通事件裁定　　　　95年度交聲字第1125號
原處分機關　交通部公路總局嘉義區監理所麻豆監理站
異議人即受
處分人　　　甲○○
上列受處分人因違反道路交通管理處罰條例案件，對於交通部公
路總局嘉義區監理所麻豆監理站，民國95年11月27日所為之裁決
處分（處分案號：麻監裁罰字第裁75-M00000000號），聲明異議
，本院裁定如下：
      主文
原處分關於「罰鍰新臺幣肆萬玖仟伍佰元」部分撤銷。
其餘異議駁回。
      理由
一、原處分意旨略以：異議人即受處分人甲○○（下稱異議人）
    於民國95年9月26日晚間21時50分許，酒後駕駛車牌號碼C7-
    4336號自小客車，行經臺南縣新化鎮○○路臺20線13.1公里
    處時，經台南縣警察局新化分局（下稱舉發機關）警員攔查
    ，以呼氣型酒測器測得其酒精濃度為0.76毫克（MG/L），超
    過標準遂予以製單舉發，嗣原處分機關即交通部公路總局嘉
    義區監理所麻豆監理站，以異議人之違規事實明確，乃依道
    路交通管理處罰條例（下稱處罰條例）第35條第1項第1款之
    規定，裁處異議人新台幣（下同）49500元、吊扣駕駛執照
    12個月等語。
二、本件聲明異議意旨略以：異議人於本件交通事故發生後，舉
    發機關並未在第一時間內向異議人進行酒測，嗣於95年9月
    27 日凌晨1時40分始對異議人進行酒測，酒測值為0.76MG\L
    ，此時距發生交通事故時間已3小時又50分，並非是當時發
    生事故時之酒測數據。又道路交通事故現場圖中所記載異議
    人酒測值為0.38MG/L，但原舉發機關卻稱係警員製作時電腦
    資料未更新之結果。異議人雖於酒精測定紀錄表上親自簽名
    且捺印，但是為了不違反處罰條例第35條第4項拒絕酒測之
    規定。目前並無一定的公式可推算喝酒後，何時血液中之酒
    精濃度會達到最高，因此若無法舉證交通事故發生時之酒測
    值就開罰異議人，實令人不服，為此聲明異議。
三、按汽車駕駛人飲用酒類或其他類似物後其吐氣所含酒精濃度
    超過每公升0.25毫克或血液中酒精濃度超過百分之0.05以上
    者，不得駕車，道路交通安全規則第114條第2款定有明文。
    又汽車駕駛人，駕駛汽車經測試檢定有酒精濃度超過規定標
    準者，處15000元以上60000元以下罰鍰，並當場移置保管其
    車輛及吊扣其駕駛執照1年，處罰條例第35條第1項第1款亦
    有明文。
四、本院審酌：
  (一)異議人甲○○於95年9月26日晚間21時50分許，酒後駕駛前
    揭C7-4336號自小客車，行經上揭地點，經舉發機關警員測
    得其酒精濃度0.76毫克（MG/L），超過標準遂予以製單舉發
    ，其後再經原處分機關，以異議人違規事實明確，乃依處罰
    條例第35條第1項第1款之規定，裁處異議人49500元、吊扣
    駕駛執照12個月之事實，有：
    原處分機關麻監裁罰字第裁75-M00000000號裁決書。
    舉發機關南縣警交字第M00000000號舉發違反道路交通管
      理事件通知單。
    本院依職權調閱之臺灣臺南地方法院檢察署95年度偵字第
      16925號刑事偵查卷宗。
    等件為證，且為異議人所不否認，此部分事實當可認定。
  (二)按酒精濃度使用後對人體之影響，除造成自主神經系統亢奮
    ，與認知功能之暫時性缺損外，與駕駛能力有關者，為對於
    移動景物的追蹤能力，經強光照射後恢復視力，及監視四周
    的注意力等，而此3種能力在夜間駕駛尤其重要，許多人飲
    酒後因沒有可自覺的生理反應，以致腦部功能已缺損而仍不
    自知照常開車，此乃許多酒後駕車造成意外事故之主因之一
    （臺北醫學院附設醫院精神科蔡尚穎主任論文「酒精對人體
    生理與行為之影響」參照）。次按，許多研究指出呼氣酒精
    濃度達每公升0.25毫克以上或血液中酒精濃度達百分之0.05
    以上，將使其複雜技巧障礙、駕駛能力變壞，肇事率比未飲
    酒時高2倍（參見司法院第45、46期司法業務研究會研究專
    輯刑事法律專題研究（17 ）第307頁，中央警察大學交通學
    系暨交通管理研究所蔡中志─對飲酒不能安全駕駛之執法研
    究）。查異議人於警詢時自承其於95年9月26日19時許，在
    台南縣左鎮鄉岡林村友人處，飲用紅葡萄酒，喝1瓶半，大
    約900CC，於95年9月26日20時40分結束，於21時許駕車肇事
    ，業據異議人於警詢中供述甚明；而異議人酒測之時間為9
    月27日1時40分，此亦有酒測紀錄表1紙附於警卷可稽，且為
    異議人供明在卷。被告進行呼氣酒精濃度測試之時間，距本
    件交通事故發生之時已逾4小時又40分，離其飲酒結束開始
    駕駛時更達5時，茲依國內外文獻所示，飲酒結束後約27 至
    78分鐘，平均52分鐘，酒精於人體吸收階段達最大值後，方
    開始消退，此有臺灣臺南地方法院檢察署法醫室依1998年D
    iMaio /Dana出版的ForensicPathology中第233頁所出具之
    呼氣及血液酒精濃度代謝速率說明資料1份附於警卷可參，
    至於何時為人體吸收之最大值，乃鑑於每人之體質、飲酒頻
    率、酒量、對酒精之敏感等而有不同。依據前開平均吸收最
    大值之時間以及消退率加以推算，被告於本件交通事故發生
    時之呼氣酒精濃度至少為1.0948MG\L，計算式如下：
    飲酒結束距酒測時間--5小時X60分鐘=300分鐘。
    300分鐘-52分鐘(平均人酒精吸收最大值)=248分鐘。
    248分鐘X0.081（男性平均酒精消退率）=20.088。
    20.088/60分鐘=0.3348。
    0.3348+0.76(異議人之酒測值)=1.0948MG\L
    而上揭數值係以異議人結束飲酒之時間運算所得，依照上述
    見解，異議人駕車時之酒精濃度當更高於飲酒結束時之數值
    。依前開說明，異議人呼氣酒精濃度已超過每公升0.25毫克
    ，業已造成異議人複雜技巧障礙以及駕駛能力變壞之現象，
    肇事率比未飲酒時高數倍至明。
  (三)本件異議人酒後駕車所涉刑事案件，臺南縣警察局新化分局
    交通事故處理小組所製作之道路交通事故現場圖所記載之異
    議人酒測濃度為0.76MG\L，而非異議人所稱之0.38MG\L，此
    有該現場圖附卷於95年度偵字第16925號刑事偵查卷宗可查
    ，況異議人對於酒後駕車，經員警以呼氣型酒測器測量結果
    為0.76 MG\L乙節並不否認，此有異議人之警詢筆錄及酒精
    測定紀錄表1紙附於警卷中可證，故異議人辯稱道路交通事
    故現場圖中所記載異議人酒測值為0.38MG/L，而無法認定其
    確切之酒測值云云，顯不足採。
  (四)綜上所述，異議人於上揭時地，飲用酒類其吐氣所含酒精濃
    度超過每公升0.25毫克仍然駕車之違規行為已足以認定。
  (五)惟按原處分機關以異議人違規事實屬實，依照處罰條例第35
    條第1項第1款之規定，裁處異議人罰鍰49500元，固有其依
    據。然異議人因本次酒後駕車行為所涉之公共危險刑事案件
    ，業經臺灣臺南地方法院檢察署檢察官查明異議人確有酒後
    駕車之公共危險行為後，乃命異議人向公益團體臺南觀護志
    工協進會支付30000元，而為緩起訴處分，緩起訴期間為1年
    ，且該案經依職權送請再議後，復為臺灣高等法院臺南分院
    檢察署於96年2月15日，以96年度上職議字第587號處分書，
    為駁回再議之處分確定在案等情，除據本院調取臺灣臺南地
    方法院檢察署95年度偵字第16925號偵查卷宗全卷核閱屬實
    外，並有臺灣臺南地方法院檢察署95年度偵字第16925號緩
    起訴處分書及臺灣高等法院臺南分院檢察署95年度上職議字
    第587號處分書各1份在卷足參。
  (六)再查：
    所謂「一事不二罰」之原則，係指在同一制裁目的下，人
      民之一行為僅處以一制裁為原則，除處罰之性質與種類不
      同，必須採用不同之處罰方法或手段，以達行政目的所必
      要者外，不得重複處罰，若有併罰而再次行使，因將破壞
      法秩序之安定及違背人民之善意信賴，且逾越必要程度，
      並超過行為人就該行為所應受之處罰，而違反比例原則。
      因之，行政罰法第26條：「一行為同時觸犯刑事法律及違
      反行政法上義務規定者，依刑事法律處罰之。但其行為應
      處以其他種類行政罰或得沒入之物而未經法院宣告沒收者
      ，亦得裁處之。」；「前項行為如經不起訴處分或為無罪
      、免訴、不受理、不付審理之裁判確定者，得依違反行政
      法上義務規定裁處之。」等規定，係行政罰法有鑑於行政
      罰與刑罰同屬對於不法行為之制裁，且因刑罰之制裁功能
      強於行政罰，刑罰之處罰程序並較行政程序罰嚴謹等立論
      ，揭示行政罰與刑罰間亦適用一行為不二罰原則，僅於刑
      罰不能達到相同或可代替之功能者為限，始得再加以行政
      處罰。
    其次，按刑事訴訟法為配合由職權主義調整為改良式當事
      人進行主義，採行起訴猶豫制度，於該法第253條之1及第
      253條之2，允許由檢察官對於死刑、無期徒刑或最輕本刑
      3年以上有期徒刑以外之罪之案件，得參酌刑法第57條所
      列事項及公共利益之維護，認為適當者，予以緩起訴處分
      ，期間為1年以上3年以下，以觀察犯罪行為人有無施以刑
      法所定刑事處罰之必要，此乃介於起訴及微罪職權不起訴
      間之緩衝制度設計。但所謂緩起訴，乃檢察官起訴裁量運
      作模式之一環，與「緩刑」或「暫緩刑之宣告」等脫離刑
      事司法程序的機制，均屬司法外或轉向處遇。基本上，檢
      察官應先徵求被告同意，始得為緩起訴處分，並指示被告
      於一定期間內向被害人為損害賠償或其他應遵守事項、向
      社區或特定團體提供義務勞務或履行處遇措施等一定之負
      擔，此乃基於個別預防、鼓勵被告自新及復歸社會之目的
      ，使被告得「暫緩起訴」，免於受到前科之烙印。且在法
      理上，緩起訴亦應屬「附條件之不起訴處分」，即經過一
      定期間條件成就後，就發生與不起訴確定同一之效力，亦
      即緩起訴期間屆滿，緩起訴未經撤銷者，與不起訴處分確
      定具有同一效力，臺灣高等法院94年度上訴字第1935號判
      決亦同此見解。
    又依刑訴法第253條之2第1項各款規定之指示負擔或義務
      ，是否具有刑罰或保安處分之性質？則因向被害人支付財
      產或向公庫繳納一定之金額，係屬民事或公法上填補損害
      或歸還不當得利之性質，並非刑事制裁；而向社區或特定
      團體提供義務勞務或履行處遇措施，係在開放性、不涉及
      人身自由的前提下，由被告出於自願而為之，均非屬刑事
      制裁或保安處分之範疇。至於戒癮治療、精神治療、心理
      輔導或其他適當之處遇措施、保護被害人安全或預防再犯
      所為之必要命令等，亦係經被告自願接受完成治療或遵守
      指示之事項，經核亦不違反憲法第8條第1項法院審問處罰
      原則（參照陳運財所著「緩起訴制度之研究」；詳見「台
      灣本土法學」第35期，第83頁，「從新刑事訴訟法談緩起
      訴制度」研討會—刑事程序法第十二次研討會，學林出版
      社，2002年6月），顯見緩起訴處分強調對於輕微犯罪，
      從正式的刑事處遇措施中轉出，給予被告得以支付財產或
      提供義務勞務方式換取除罪化、去機構化之對待，避免處
      罰程序所帶來的標籤化作用，阻礙犯罪人未來在社會正常
      生活的可能性，故緩起訴所附條件負擔，經核應非屬於不
      利被告之刑事處罰。何況非由法院依法定程序，不得審問
      處罰，憲法第8條第1項亦定有明文，而緩起訴所附之條件
      負擔，既均非屬經過法院依法裁判之處罰，則縱然該條件
      負擔之結果，確已造成被告財產權之受剝奪，亦不能因此
      即認為被告已依刑事法律而受到處罰。此外，被告本係透
      過完成緩起訴所附之條件負擔，而獲得從正式的刑事處遇
      措施中轉出，換取除罪化、去機構化之對待，並避免處罰
      程序所帶來的標籤化作用等利益，則假若被告尚得執因緩
      起訴所須為之金錢支付，而再次免除同一行為所應受之行
      政罰鍰，則其無異受有雙重之利益，此不僅非緩起訴制度
      之立法原意所在，且亦有失不法行為應受處罰之公平性。
      從而，縱然被告之同一行為業經檢察官為緩起訴處分，而
      其亦已依照檢察官之命令向公庫或指定之公益團體、地方
      自治團體支付一定之金錢，則該項金錢之支付，仍難認為
      係依刑事法律所受之處罰，其性質經核尚難與刑事罰金等
      同視之。
    據此並參照前開說明，本件受處分人即異議人前述酒醉駕
      車之公共危險刑事案件，雖經檢察官為緩起訴處分確定，
      且其縱然已依緩起訴之內容向公益團體支付30000元，然
      因異議人該項金錢之支付，經核尚難認屬係受刑事法律處
      罰所應為之金錢給付義務，故原處分機關仍得以其同時違
      反行政法上義務，依照道路交通管理處罰條例之相關規定
      裁處異議人行政罰鍰。
    至於檢察官所為之緩起訴處分，於上級檢察署駁回再議確
      定時，雖即具有形式上之確定力，該訴訟關係即隨之消滅
      ，當事人不得再對該訴訟關係聲明不服，然依刑事訴訟法
      第260條之規定，可知於緩起訴期間屆滿，而該緩起訴未
      經撤銷時，方具有實質上之確定力，並與不起訴處分確定
      具有同樣之效力，國家刑罰權亦隨之消滅，且非有該條所
      規定發現新事實或新證據、或有特定之再審原因等情形之
      一時，不得對於同一案件再行起訴，足見緩起訴處分須待
      期間屆滿而緩起訴未經撤銷時，方具有與不起訴處分確定
      同樣之效力。而本件受處分人即異議人上述酒後駕車行為
      所涉之公共危險案件，雖經檢察官作成緩起訴處分，並為
      臺灣高等法院臺南分院檢察署駁回再議，而具有形式上之
      確定力，然該緩起訴1年期間則尚未屆滿，故尚難認為已
      具有實質上之確定力，於此期間內，檢察官於一定條件下
      仍得撤銷該緩起訴處分，並就同一事實繼續偵查後重行起
      訴。換言之，倘若被告於緩起訴期間內，有刑事訴訟法第
      253條之3第1項各款情形之一，檢察官仍得依職權予以撤
      銷原緩起訴處分，且就該刑事案件繼續偵查並予以起訴，
      如此則該刑事案件仍有經法院判決「有罪」確定，導致被
      告最終仍有依照刑事法律而受到處罰之情形。此時，被告
      之同一行為，如果先前業已受到行政罰之罰鍰處分，則仍
      會產生一事二罰之違誤情況。又參酌行政罰法第26條有關
      「刑事法律處罰，由法院依法定程序為之，較符合正當法
      律程序，應予優先適用」之立法理由，以及同條第2項：
      「前項行為如經不起訴處分或為無罪、免訴、不受理、不
      付審理之裁判確定者，得依違反行政法上義務規定裁處之
      。」之規定意旨，在被告經檢察官為緩起訴處分時，則應
      待緩起訴處分之狀態，具有與不起訴處分確定之同一效力
      時，亦即緩起訴處分期滿未經撤銷，而有再行起訴之嚴格
      限制後，行政機關對於行為人之同一行為違反行政法上義
      務之規定，而須受罰鍰等與刑事處罰相當之部分加以裁處
      ，始較能避免一事二罰之違誤。從而，原處分機關就本件
      交通違規關於罰鍰之處罰部分，於異議人就同一行為所涉
      刑事案件之緩起訴處分期間未屆滿前，即貿然裁處異議人
      罰鍰49500元 ，經核尚非適當。
五、綜上所述，異議人有於前述時、地，飲酒後吐氣酒精濃度超
    過標準值，仍駕車在道路上行駛之違規行為雖可認定，然因
    異議人就同一行為所受之刑事緩起訴處分期間尚未屆滿 (97
    年2月14日屆滿)，故原處分機關在此之前即貿然引用上開處
    罰條例第35條第1項第1款之規定，對於與刑事罰金相當之罰
    鍰處分部分，裁處異議人罰鍰49500元，經核並非適當，故
    應由本院裁定將原處分撤銷，另諭知如主文第2項所示之處
    分，以資適法。
六、本件並應由原處分機關，另待異議人之前開緩起訴期滿而未
    經撤銷後，再為適當之罰鍰裁處。
七、又依處罰條例第35條第1項第1款規定應對違規人裁處吊扣駕
    駛執照12個月，乃裁罰性之不利處分，為達抑止酒後駕車之
    不法行為，維護道路交通用路權人之生命、身體之安全法益
    ，依行政罰法第26條但書之規定，得裁處之，原處分機關裁
    處異議人吊扣駕駛執照12個月，即屬有據，附此敘明。
八、據上論斷，應依道路交通案件處理辦法第20條前段，裁定如
    主文。
中　　華　　民　　國　　96　　年　　6 　　月　　5 　　日
　　　　　　　　　　　交通法庭法　官　蔡直青
以上正本證明與原本無異。
如不服本裁定，應於收受送達後5日內向本院提出抗告狀。（應
附繕本）
                               書記官  劉鴻瑛
中　　華　　民　　國　　96　　年　　6 　　月　　8 　　日
